【裁判字號】    94,訴,1760
【裁判日期】    950817
【裁判案由】    強盜
【裁判全文】
臺灣桃園地方法院刑事判決              94年度訴字第1760號
公  訴  人  台灣桃園地方法院檢察署檢察官
被      告  己○○
                      一弄七號.
                      七號三樓.
選任辯護人  唐永洪律師
            陳鄭權律師
輔  佐  人  庚○○
即被告之姐            號
上列被告因強盜案件，經檢察官提起公訴（94年度偵字第13086
號）及移送併辦（95年度偵字第1768號），本院判決如下：
    主  文
己○○連續意圖為自己不法之所有，攜帶兇器，以脅迫至使不能
抗拒，而取他人之物，累犯，處有期徒刑捌年陸月。非管制刀械
壹把（水果刀，刀刃約15公分長，刀柄約10公分，未扣案）沒收
。
    事  實
一、己○○曾犯搶奪及偽造文書罪，經本院於民國90年8 月10日
    以90年度訴字第109 號分別判處有期徒刑10月、5 月，並定
    應執行刑為有期徒刑1 年，經上訴台灣高等法院後撤回確定
    ，於92年1月20日縮刑期滿執行完畢（構成累犯）。
二、己○○卻未警惕，基於意圖為自己不法所有之概括犯意，於
    下列時間、地點，連續以脅迫之手段，至使他人不能抗拒而
    交付財物得手：
（一）於94年6 月30日上午11時許，至桃園縣龍潭鄉○○路166
      號之「你好生鮮超市」內，先向櫃臺人員癸○○喝稱：「
      把錢拿出來，不要逼我動手」等語，後因見癸○○未遵其
      指示，乃又喝稱：「趕快把錢拿出來」等語，並自其所著
      褲子後方取出其所有，在客觀上對人之身體、生命具有危
      險性之非管制刀械一把（類似水果刀，連同刀刃及刀柄共
      22公分長，未扣案）靠近癸○○約10公分之距離，作勢欲
      持該水果刀刺擊，以此現在之惡害通知癸○○，繼而喝令
      癸○○將櫃臺收銀機打開，癸○○因懾於己○○所持之刀
      械可立即傷及其身體、生命之安全而心生畏懼至使不能抗
      拒，遂遵其指示將收銀機打開後，己○○即強行取走該收
      銀機內新台幣（下同）8,500 元得手，於步出櫃臺時復持
      該刀械向癸○○喝稱：不要追出來等語，旋即騎乘機車逃
      逸。
（二）於94年7 月6 日凌晨2 時52分許，至桃園縣龍潭鄉○○路
      613 號「萊爾富超商」內，頭戴其所有之銀色全罩式安全
      帽（未扣案）以為掩飾，先向櫃臺人員辛○○佯稱欲購買
      「峰」牌香菸一條、購物袋一個等語，待辛○○將「峰」
      牌香菸一條（價值650 元）取出交予己○○置於櫃臺之購
      物袋內而欲向其收取價金之際，己○○即掀開所著外套，
      露出其所有事先插放於腰際間、在客觀上對人之身體、生
      命具有危險性之非管制刀械一把（水果刀，刀刃約15公分
      長，刀柄約10公分長，未扣案），僅將刀柄部分外露，以
      此現在之惡害通知辛○○，喝令辛○○將收銀機內現金置
      於購物袋內交出，辛○○因懾於己○○可持該刀械越過櫃
      臺傷及其身體、生命之安全而心生畏懼至使不能抗拒，遂
      遵其指示將收銀機內現金7,500 元置於購物袋內交出，己○○得手後旋即騎乘機車逃逸。
（三）於94年7 月14日中午12時45分許，復至上開「萊爾富超商
      」內，頭戴扣案之黑色全罩式安全帽以為掩飾，先向櫃臺
      人員壬○○佯稱欲購買「峰」牌香菸一條、購物袋一個等
      語，待壬○○將「峰」牌香菸一條（價值650 元）取出交
      予己○○置於櫃臺之購物袋內而欲向其收取價金之際，己○○乃喝令壬○○將收銀機內現金放入購物袋內，後因壬○○未立即將收銀機打開，己○○遂掀開所著外套，露出
      其事先插放於腰際間、在客觀上對人之身體、生命具有危
      險性之非管制刀械一把（較水果刀略大，刀刃寬度約3、4
      公分，未扣案），將刀柄及刀刃部分外露，以此現在之惡
      害通知壬○○，喝令壬○○將收銀機內現金置於購物袋內
      交出，壬○○因懾於己○○可持該刀械越過櫃台傷及其身
      體、生命之安全而心生畏懼至使不能抗拒，遂遵其指示將
      收銀機內現金1,800 元置於購物袋內交出，己○○得手後
      旋即騎乘機車逃逸。
（四）於94年7 月16日中午12時許，至桃園縣龍潭鄉○○路235
      號「萊爾富超商」內，頭戴黑色全罩式安全帽以為掩飾，
      先向以手指向收銀機示意，並向櫃臺人員乙○○喝稱：「
      把錢拿出來」等語，後因見乙○○有意藉故拖延，己○○
      乃將身著衣服掀上，露出其事先插放於腰際間、足以讓人
      認為係刀械之物件（未扣案），並將該物件之柄部外露，
      以此現在惡害通知乙○○，喝令乙○○將收銀機內現金置
      於購物袋內交出，乙○○因懾於己○○恐係攜帶之刀械而
      可持以越過櫃台傷及其身體、生命之安全而心生畏懼至使
      不能抗拒，遂遵其指示將收銀機內現金2,400 元放入購物
      袋內交出，己○○得手後旋即騎乘機車逃逸。
（五）於94年7 月18日凌晨1 時3 分許，至桃園縣龍潭鄉○○路
      472 號「7-11超商」內，頭戴黑色全罩式安全帽以為掩飾
      ，先向櫃臺人員戊○○佯稱欲購買「峰」牌香菸一條、購
      物袋一個等語，待戊○○將「峰」牌香菸一條（價值650
      元）取出置於購物袋內而欲向其收取價金之際，己○○乃
      喝稱：把全部的錢交出來等語，並掀開所著雨衣，露出其
      所有事先插放於腰際間、在客觀上對人之身體、生命具有
      危險性之非管制性刀械一把（即上開（二）之水果刀），
      將其柄部外露，以此現在之惡害通知戊○○，喝令戊○○
      將收銀機內現金置於購物袋內交出，戊○○因懾於己○○
      可持該刀械越過櫃台傷及其身體、生命之安全而心生畏懼
      至使不能抗拒，遂遵其指示將收銀機內現金8,853 元置於
      購物袋內交出，己○○得手後旋即騎乘機車逃逸。
三、於己○○為上開（一）之犯行後，癸○○隨即於94年6 月30
    日報警處理並製作筆錄，並於94年7 月8 日於平鎮分局石門
    分駐所內指認己○○，己○○則否認犯罪，嗣於94年7 月21
    日14時許，警員蔡安龍、余志誠等人依上開（二）案件所翻
    拍之歹徒照片，循線至桃園縣龍潭鄉○○路上華段112 巷17
    號3 樓己○○住處查訪，當場在該住處客廳茶几查獲己○○
    持有含有海洛因注射針筒1 支（毒品部分另由檢察官偵辦）
    ，經提示己○○該翻拍歹徒照片，己○○乃坦承涉犯強盜超
    商案件，並自行交出所得之財物「峰」牌香煙五包、用以於
    犯案時所戴黑色全罩式安全帽一頂、與本案無關之菜刀一把
    、深藍色夾克一件、深藍色T 恤一件。
四、案經辛○○、壬○○、丙○○、丁○○訴由桃園縣政府警察
    局鎮平鎮分局報告台灣桃園地法院檢察署檢察官偵查起訴及
    移送併案審理。
    理  由
壹、程序事項
一、被告於警詢筆錄之證據能力：
（一）按被告之自白，須非出於強暴、脅迫、利誘、詐欺或其他
      不正之方法，且與事實相符者，始得採為證據，倘被告之
      自白係出於不正之方法，而非自由意思之陳述，即其取得
      自白之程序違背上揭禁止規定，則不問自白內容是否確與
      事實相符，因其並無證據能力，即不得採為判決基礎。故
      被告如對於自白提出非出於任意性之抗辯時，應先於其他
      事實而為調查，最高法院九十三年度台上字第一一七０號
      判決意旨參照。
（二）查被告己○○辯稱：伊於警詢時雖然坦承犯行，惟係因製
      作筆錄前，被員警反銬起來打、踹，而筆錄內容係員警先
      自行編製再迫令被告依照該筆錄唸讀，若伊不照念員警就
      按掉錄音機恐嚇伊，迫伊承認，且伊為免遭冤枉，在照稿
      念讀之際，有故意翻動稿件製造聲音以存證，於檢察官偵
      訊及法院羈押訊問時有提出抗辯云云（見本院卷一第67頁
      、本院卷三第45頁）；辯護人另辯稱：被告警詢筆錄未連
      續錄音，且係照稿念讀，顯非被告出於己意之陳述云云；
      並經辯護人聲請調閱被告於94年7 月21日警詢之錄音帶播
      聽後，製作逐字譯文，顯示被告於該次警詢時，有錄音中
      斷及被告所稱翻撥紙張之聲響、被告疑似係照已擬妥之文
      稿內容念讀之情形（見本院卷三第91至97頁）。
（三）經查：
    1.按刑事訴訟法第一百條之二準用同法第一百條之一第一項
      規定，司法警察（官）詢問犯罪嫌疑人，除有急迫情況且
      經記明筆錄者外，應全程連續錄音；必要時，並應連續錄
      影。立法目的，乃在擔保犯罪嫌疑人對於詢問之陳述，係
      出於自由意志及筆錄所載內容與其陳述相符。故司法警察
      （官）詢問犯罪嫌疑人如違背上開規定，其所取得之供述
      筆錄，究竟有無證據能力，即應審酌司法警察（官）違背
      該法定程序之主觀意圖、客觀情節、侵害犯罪嫌疑人權益
      之輕重，對犯罪嫌疑人在訴訟上防禦不利益之程度，及公
      共利益之均衡維護等具體情節認定之。亦即司法警察（官
      ）對其詢問時未經全程連續錄音或錄影，致詢問程序與法
      律之規定不合，仍難謂被詢者於警詢之供述（筆錄）當然
      無證據能力，應依前開均衡原則決定之。而如犯罪嫌疑人
      之自白，同法第一百五十六條第一項已特別規定「被告之
      自白，非出於強暴、脅迫、利誘、詐欺、疲勞訊問、違法
      羈押或其他不正之方法，且與事實相符者，得為證據。」
      ，則被告在警詢之自白如係出於自由意思而非不正之方法
      ，且其自白之陳述與事實相符，縱令司法警察 (官)對 其
      詢問時未經全程連續錄音或錄影，致詢問程序不無瑕疵，
      仍難謂其於警詢自白之筆錄無證據能力 (最高法院八十九
      年度台上字第三八七八號判決意旨參照)。 次按，實務上
      警方於製作筆錄之前，常先對相關之案情作通盤之了解，
      亦即多先口頭詢問被告大概情形，並與被害人進行晤談以
      瞭解案情（精確之時間、地點），及將所得之相關資料互
      相核對後，再正式製作筆錄；亦常有訓練未足、未諳上開
      刑事訴訟法規定連續錄音在於擔保陳述任意性之旨趣之員
      警，為圖一時之便而於上開詢問、核對後先自行繕製筆錄
      ，再由被告依該內容而念讀進行錄音（員警此部分之缺失
      實有待檢討與訓練），則被告此時之陳述自當仍係出於任
      意性所為，而其所為陳述若與事實相符，當仍具有證據能
      力。是以，在此情形下仍應探究被告究係出於何種原因而
      有上開依照文稿逐字念讀之情形，若無其他事證足以擔保
      該任意性之存在，則應作被告有利之認定，否定該陳述之
      證據能力，惟並非有此情形一出，即得謂該警詢筆錄無證
      據能力。
    2.本件被告於警詢時之陳述，經辯護人調取警詢錄音帶播放
      並製作逐字譯文而發現有前開情形，對於被告於警詢時所
      為陳述之任意性雖生疑義；然被告抗辯刑求一節，不僅經
      本院傳訊當時詢問員警蔡安龍、余志誠二人所嚴詞否認（
      見本院卷二第12頁、本院卷三第43頁），且查：本件係
      經員警持被告涉犯上開事實欄二、（一）犯行之當場翻拍
      照片至被告住處查訪，被告於員警提出該翻拍照片時即已
      坦承確有該件犯行，此情為被告自始所是認，嗣經員警將
      被告帶回警局製作筆錄，並通知被害人辛○○、壬○○、
      丙○○、丁○○等至警局指認，渠等均當場指證被告（渠
      等警詢證述之證據能力容後詳述），是以衡諸當時所已存
      之證據前提下，以經驗法則判斷，警察已經可以依據該翻
      拍照片、被告所坦認部分、被害人之指述移送被告，而不
      必要再以刑求方式取得被告之警詢自白，是被告所辯警詢
      遭刑求之詞，已經與經驗與論理法則不合。被告於本院
      94年10月17日審理時第一次提出刑求抗辯時，供稱：「（
      如何刑求？）警察在我肚子墊一個座墊，然後打我肚子」
      （見本院卷一第67頁）；於95年6 月29日審理時稱：「（
      當時你如何被刑求？）... 我被他們反銬起來打、踹...
      」，然經本院向台灣桃園看守所調取被告入所時之身體檢
      查紀錄資料顯示被告入所時並無內外傷一情，有台灣桃園
      看守所94年10月26日桃所衛字第0949902278號函覆之收容
      人內外傷紀錄表、被告健康檢查表在卷可稽（見本院卷一
      第77至80頁），則被告所供遭刑求之情節，顯查無何傷勢
      可供佐證，亦難採信。況被告雖辯稱於檢察官偵訊及羈
      押訊問時即已提出其遭員警刑求之情形，然經本院於95年
      8 月3 日當庭勘驗檢察官94年7 月22日內勤訊問時之光碟
      ，顯示被告於訊問過程中從未提及於警詢時有遭刑求之情
      形，僅表示警詢筆錄係按照警察之意思所寫云云，甚而於
      檢察官諭知欲向法院聲請羈押後，被告仍表示確實有犯罪
      、知道錯了等語（見本院卷三第79至80頁），復參閱本院
      羈押訊問時、本院準備程序之筆錄內容，被告亦均未提及
      於警詢時有遭刑求逼供之情形（見本院94年聲羈字第476
      號卷、本院卷一第9 至13頁、第27至32頁）；而觀諸被告
      前案紀錄顯示，被告先前亦曾有遭檢察官以強盜罪嫌起訴
      、嗣後法院改論以搶奪罪嫌判刑之前案，被告對於強盜案
      件需負嚴重刑責及刑事訴訟程序上所應當享有之自由陳述
      、不受非法刑求之權利自當知之甚詳，而非初涉刑案、不
      知主張權利之輩，甚且於警詢按文稿念讀之際知道要翻動
      紙頁、發出聲響以圖日後據以抗辯，若果於警詢時有遭受
      刑求之情，豈可能於檢察官訊問迄至本院審理期日前均未
      曾提出？是被告執此抗辯難以採信。
    3.從而，揆諸前述，被告於警詢時之陳述雖有未連續錄音、
      疑似依照事先擬妥之文稿念讀之情形，然該陳述既非出於
      不正方法所為，本院復斟酌員警未依法連續錄音之瑕疵情
      節、主觀意圖、侵害被告權益之輕重，對被告在訴訟上防
      禦不利益之程度，及公共利益之均衡維護等具體情節認定
      ，認被告於警詢時所為陳述應具有證據能力。
二、扣案物件之合法性：
（一）被告及辯護人另辯以：本件員警於94年7 月21日所為搜索
      未聲請搜索票，而員警未經同意即趁被告之母開門後衝入
      屋內控制被告行動，且證人並未隨身攜帶同意搜索票讓伊
      簽，扣案物件係員警拿出來的，不是伊交出來的，是本件
      搜索係違法，所扣得之物不得作為證據云云（見本院卷二
      第16頁）。
（二）然查，本件扣案物件係經被告主動交出一節，此為被告於
      警詢時所坦認，而證人即執行搜索之員警蔡安龍亦到庭證
      稱：我們當初是純粹查訪，我們去的時候是被告母親帶我
      們去被告住處，當時我是請被告母親開門，我們有部分員
      警確實是躲在樓梯間，後來聽到門開的聲音我們才跑出來
      ，開門後我們在桌上發現有注射針筒就問被告作何用，他
      就坦承是注射海洛因，後來我們拿相片給他看問是不是他
      ，被告也承認，我才問他搶東西的刀械在哪裡，他才自己
      拿出來，犯案穿的衣服也是他自己拿出來的等語（見本院
      卷一第10至16頁、本院卷三第48頁）；又由本件被告最初
      犯案被害人癸○○於94年7 月6 日報案所指述被告所持兇
      器為「水果刀」、所著衣物為「白色短上衣、黑色短褲」
      （見95年度偵字第1768號偵查卷第13頁）、由卷附翻拍照
      片被告所著衣物為「白色上衣、黑色背心」（見94年度偵
      字第13086 號偵查卷第53頁）、被害人壬○○於94年7 月
      14日報案時指述被告所持兇器為「刀子」、被害人乙○○
      於94年7 月16日報案所述並未述及被告有持兇器、所著衣
      物為「黑色上衣」（見本院卷三第58頁）、被害人戊○○
      於94年7 月18日報案時指述被告所持兇器為「疑似手槍一
      把」（見本院卷三第60頁）可知，員警據上開被害人之指
      述情節於當時主觀上之認知被告所持以犯案之工具應非扣
      案之「菜刀」，所著衣物亦顯並非扣案之「深藍色夾克、
      深藍色T 恤」，且衡諸一般人住家之刀械應非僅只一把，
      被告於該處住所有之衣物當非僅只扣案之二件，則若員警
      果欲係自行起出上開扣案物件以陷被告於罪，自當循先前
      被害人報案之指述而搜取與之相類之證物，何以所扣得之
      物件多未能與被害人指述相符？況被告於員警提示翻拍照
      片後即坦承該件確係伊所為，此亦為被告所是認，足堪認
      被告係因事跡敗露而自願提出扣案物件甚明，是本案扣得
      之物件，既係被告主動交出而非員警搜索而得，自無辯護
      人所述違法搜索而排斥其證據能力之問題。至於卷附之同
      意搜索證明書是否於現場簽立、是否出於被告真摯之同意
      、扣案之物件是否均得以用以證明本件犯行、被告係基於
      何動機將扣案物件取交員警，均與扣案物件取得之合法性
      無涉。
三、本案傳聞證據之證據能力：
（一）被告及辯護人復辯稱：證人癸○○、辛○○、壬○○、丙○○、丁○○於警詢時之陳述，係傳聞證據，且渠等之指
      認不符合法務部及內政部警政署頒佈之「法務部對於指認
      犯罪嫌疑人程序要領」、「人犯指認作業要點」及「警察
      機關實施指認犯罪嫌疑人程序要領」，係直接一對一之指
      認，易使證人流於誤認，且證人於指認時顯已受不當之暗
      示或明示（此由證人之警詢筆錄內容均一致指述歹徒係持
      刀指著渠等可知），是渠等於警詢時之陳述並不具有較可
      信之特別情況，依刑事訴訟法第159 條之2 規定，應排除
      其證據能力；而證人辛○○、壬○○、蔡安龍於檢察官訊
      問時之陳述，亦屬傳聞證據，並違反刑事訴訟法第248 條
      之規定，為給予被告反對詰問機會，亦不得作為證據云云
      。
（二）按被告以外之人於檢察事務官、司法警察官或司法警察調
      查中所為之陳述，與審判中不符時，其先前之陳述具有較
      可信之特別情況，且為證明犯罪事實存否所必要者，得為
      證據，刑事訴訟法第159 條之2 訂有明文。是如被告以外
      之人於警詢時之陳述與審判中之陳述有「不符」之情況，
      經比較結果，先前之陳述「具有較可信之特別情況」，且
      「為證明犯罪事實存在與否所必要者」，則例外具有證據
      能力。又被告以外之人於偵查中向檢察官所為之陳述，除
      顯有不可信之情況者外，得為證據，刑事訴訟法第159 條
      之1 第2 項亦定有明文。
（三）需說明者有二：一者為若被告以外之人於警詢時之陳述與
      審判中之陳述並無「不符」之情形存在時，該等陳述與其
      審判中之陳述相互應映，適益徵其於審判中所述為真實，
      自當更應肯定其證據能力，而非拘泥於文字框架，無視於
      傳聞法則立法之目的、僵化解釋本條項限於被告以外之人
      於警詢時之陳述與審判中陳述有「不符」之情形下始有適
      用。二者為若被告以外之人於審判外之陳述與審判中有不
      符情形，被告以外之人之陳述是否「具有較可信之特別情
      況」或「顯有不可信之情況」存在，均應審酌該陳述是否
      出於供述者之真意、有無違法取供情事之信用性，可從筆
      錄製作之原因、過程及其功能等加以觀察其信用性而據以
      判斷該筆錄內容是否具有較可信之特別情況抑或顯不可信
      之情況（最高法院94年台上字第629 號判決參照）。
（四）證人癸○○、辛○○、壬○○、丙○○、丁○○於警詢時
      之筆錄及指認之證據能力：
    1.本件被告及辯護人所爭執之焦點，一者在於證人癸○○、
      辛○○、壬○○、丙○○、丁○○於警詢時對於被告之指
      認（按被害人對於被告之指認性質上亦屬供述證據），其
      程序存有瑕疵，而據證人乙○○於審理中所述丙○○並非
      在場見聞之人、據證人丁○○、戊○○所述丁○○亦非在
      場見聞之人，是渠等當時之指認可信度有所疑義；二者為
      證人辛○○、壬○○、丙○○、丁○○於警詢時均指稱被
      告犯案時有持菜刀指著渠等之舉動，而渠等於本院審理時
      則均稱被告犯案時僅見被告有於腰際間放置類似刀械之物
      ，而將類似刀械之柄部外露以迫渠等交付財物，前後所述
      不符，且由渠等警詢筆錄內容一致性以觀，當係受不當誘
      導所致，從而始爭執該等供述之證據能力。
    2.本院認上開證人於警詢時之供述，渠等就是否為被告犯案
      之指認與被告犯案過程之細節描述，二者是否具有較可信
      之特別情況應分別以觀，理由如下：
    按刑事案件常經由被害人、告訴人或證人指認方式，確定
      或排除犯罪嫌疑人。而指認定義、種類、方式及效力等相
      關事項，我國刑事訴訟法雖無具體明文規定，惟指認程序
      既係被害人、告訴人或證人就親身經歷及知覺，確認或排
      除犯罪嫌疑人之涉案情況，性質上屬供述證據之一種。而
      關於指認之時點，固可分為「審判外（法庭外）之指認」
      及「審判內（法庭內）之指認」。而「審判內之指認」雖
      係於法官面前為之，而無不當誘導或違法指認之虞，然被
      害人、告訴人或證人於審判內指認時，往往已因歷經警詢
      、偵查而距案發時日久遠，自有可能因指認人記憶模糊、
      或遭不當干預、或因不願出庭接受詰問、或不願告訴及已
      和解，致無法指認或刻意不指認。反之，「審判外之指認
      」則因距案發時點較近，指認人記憶應仍清晰；且遭犯罪
      嫌疑人或家屬之威脅、請託等不當干預之機率較小。「審
      判內之指認」與「審判外之指認」相互比較下，「審判內
      之指認」正確性較低，遭受不當干預機會亦較高。因此，
      「審判外之指認」理論上應較「審判內之指認」為可採。
      再者，指認之方式，固有「單一指認」（即供指認之人僅
      有1 人）及「多數指認」（即供指認之人有數人）；或「
      相片指認」及「真人指認」等方式，惟現行刑事訴訟法並
      無關於指認程序之規定，如何由證人正確指認犯罪嫌疑人
      ，自應依個案之具體情形為適當之處理，法務部及司法警
      察主管機關對於指認程序所訂頒之相關要領規範，或學者
      發表之指認原則，無非提供辦案人員參考之資料，故證人
      之指認程序與相關要領規範不盡相符時，尚難謂係違反法
      律位階之「法定程序」，遑論學者個人發表之指認原則。
      況指認之程序，固須注重人權之保障，亦需兼顧真實之發
      現，確保社會正義實現之基本目的。如證人於審判中，已
      依人證之調查程序，陳述其出於親身經歷之見聞所為指認
      ，並依法踐行詰問之程序後，綜合證人於案發時停留之時
      間及所處之環境，足資認定其確能對被告觀察明白，認知
      被告行為之內容，該事後依憑個人之知覺及記憶所為之指
      認客觀可信，並非出於不當之暗示，亦未違悖通常一般日
      常生活經驗之定則或論理法則，又非單以證人之指認為被
      告論罪之唯一依據時，自不得僅因證人之指認程序與相關
      要領規範或其他學者個人之見解未盡相符，遽認其無證據
      能力。
    至於被害人於警詢時就被告作案過程連續性舉動，其細節
      之描述，相較於指認程序之「是非選項」較單純受記憶力
      之影響，受訊問人就此陳述之內容，往往另受到當下訊問
      人之設問內容、受訊問人對於該等設問之理解程度所影響
      ，若該等審判外之陳述若與審理中經交互詰問之陳述內容
      不符，則更應進一步探究其上開訊問過程之因素對於陳述
      內容之影響以辨究其是否具有可信性。
    3.根據上述，本院就上開傳聞證據之證據能力認定如下：
    證人癸○○於警詢之陳述及指認：
      查證人癸○○先後於94年6 月30日向警局報案並製作筆錄
      （見95年度偵字第1768 號 之偵查卷第12至13頁）、於94
      年7 月8 日製作筆錄指認被告（同前揭卷第14至15頁），
      而觀諸證人癸○○指認被告過程，雖恐有未符辯護人所陳
      之指證程序，然證人癸○○之指認，乃係於報案之初即明
      確表示見過被告，後於指認時詢其原因乃係先前被告即曾
      因欲抵押身分證購買店內商品而識得被告，是該等指認確
      無存何誘導之虞，況證人癸○○又經本院傳訊到庭作證，
      亦均明確指陳被告於上開事實二、（一）之時、地持水果
      刀脅迫其交付財物等情（見本院卷二第36至40頁），與其
      先前之陳述相符，其本院審理裡時之證述僅係更為詳細描
      述被告犯案過程，是證人癸○○之上開審判外陳述及指認
      ，適更足以顯示其於審判中所述為真，自無否定其證據能
      力理。
    證人辛○○、壬○○於警詢之陳述及指認：
      證人辛○○、壬○○經本院傳訊到庭，當庭就被告為指認
      ，雖辛○○證稱：犯嫌與在庭被告身高體型差不多眼睛看
      起來與犯嫌很像等語、壬○○證稱：在庭被告比較瘦，其
      餘一模一樣等語（見本院卷一第54、59頁），相較於渠等
      於94年7 月21日在警詢時之明確指認（見95年度偵字第13
      086 號偵查卷第19至21、22至24頁）似有模糊之處。惟觀
      諸證人辛○○、壬○○於94年7 月21日警詢時之指認，雖
      恐有未依辯護人所稱之指認規則為之，然考量證人辛○○
      、壬○○與被告素不相識，僅係因擔任便利商店店員而遭
      被告強盜財物始出面指認，無何誣陷被告之虞，且尚無何
      證據顯示渠等於指認時有受何不當之誘導，且渠等之指認
      業已經本院傳訊詰問，則本院考量前述，認渠等於警詢時
      之指認應有證據能力。至渠等於警詢時就被告犯案過程細
      節之描述係指述被告有亮刀、持以指向渠等之情，與本院
      審理時指稱僅有將類似刀械插放於腰際露出刀柄之情有不
      符之處，則本院考量警詢之設問及證人之陳述均屬簡略，
      且就筆錄記載之關鍵內容大部分均相同，恐難排除製作筆
      錄之員警沿用前製筆錄內容進行詢問或未詳細詢問細節即
      予以記載之疑慮，況證人辛○○、壬○○均業已至本院審
      理時就細節證述清楚，則該等筆錄自無何特別可信之情形
      存在，本院認渠等於警詢時就被告犯案細節之陳述部分應
      無證據能。
    證人丁○○於警詢之陳述及指認：
      證人丁○○經本院傳訊後證稱：渠當時係擔任店長，案發
      時係店員戊○○在場，渠並未在現場，係於事後伊觀看店
      內錄影畫面而為陳述等語（見本院卷一第124 至127 頁）
      ，而觀諸渠於警詢時之指認被告部分，所依據者係當時店
      內錄影畫面，就該錄影畫面內容係親身見聞之人，是就其
      指認被告之陳述，雖恐有未依辯護人所稱之指認規則為之
      ，然考量證人丁○○並不相識而無故意誣陷被告之動機，
      且尚無何證據顯示渠於指認時有受何不當之誘導，則本院
      依同前述考量，認渠於警詢時之指認應有證據能力，至於
      渠依據錄影畫面而為指認，該指認是否足以採信，則為其
      證明力之問題，與證據能力無涉。至於其所述被告犯案細
      節過程，則本院考量其情形與前述者相同，應認無證據
      能力。
    至證人丙○○於警詢之陳述及指認，本院並未採為證據，
      爰不予贅述。
（三）證人辛○○、壬○○、蔡安龍於檢察官偵訊時證述（見94
      年度偵字第13086 號偵查卷第81至84頁）之證據能力：
    1.查證人辛○○、壬○○、蔡安龍於檢察官偵訊時均業已依
      法具結，而檢察官亦無何不當之訊問，渠等之證述均係出
      於任意性所為，本院考量該偵訊筆錄製作之原因、過程及
      其功能等，均無何顯不可信之情形存在，且均業經本院傳
      訊作證詰問，依上開法文意旨，自當具有證據能力。
    2.至證人辛○○、壬○○之證述內容，與渠等於審判時之證
      述或有出入，然此亦係渠等供述證明力取捨之問題，與證
      據能力無涉，辯護人容有誤會。
（四）至於卷內其餘證據，則未據被告及辯護人於本院審理時爭
      執其證據能力，復無證據證明係公務員違背法定程序或經
      偽造、變造所取得，是依刑事訴訟法第159 條之5 之規定
      ，均認有證據能力，附此敘明。
貳、實體事項
一、上開事實欄二、（二）至（五）之犯行，業據被告於警詢及
    檢察官訊問時坦承在卷，事實欄二、（二）、（五）之犯行
    亦據被告於本院審理時坦認不諱；核與證人辛○○於警詢
    時之指認、檢察官訊問時之證述及於本院審理時之證述、卷
    附翻拍照片一張（見94年度偵字第13086 號偵查卷第53頁）
    ；證人壬○○於警詢時之指認、檢察官訊問時之證述及於
    本院審理時之證述；證人乙○○於本院之證述；證人丁○○於警詢時之指認、證人戊○○於警詢時之指述及於本院
    審理時之證述大致相符；另上開事實欄二、（一）之犯行，
    雖為被告所否認，然業據證人癸○○於警詢及本院審理時指
    述甚明，而衡諸證人癸○○、辛○○、壬○○、乙○○、戊○○均與被告素無仇隙，僅係因擔任便利商店店員而遭強盜
    始出面指述被告，實無任何誣陷被告之虞，均足堪採憑；此
    外，復有扣案之黑色全罩式安全帽一頂、「峰」牌香菸五包
    可佐，被告上開犯行，均已足堪認定。至證人辛○○、壬○○雖於檢察官偵訊時指稱被告有「亮刀」之舉，然觀諸辛○○就此更進一步指稱：被告有帶菜刀，且他有亮刀出來，我
    有看到一點點、被告就把外套拉給我看菜刀等語；壬○○則
    進一步指稱：被告就亮出菜刀，被告是把菜刀藏在肚子那，
    當時被告把T 恤拉開給我看菜刀等語，可見證人辛○○、壬○○於檢察官訊問時，渠等所謂被告有「亮刀」之舉，其真
    意當係與渠等於本院審理時所述並無歧異，至於被告所使用
    之刀械渠等雖於檢察官偵訊時指稱係菜刀，然渠等陳述之真
    意既如前述即被告並未將所攜帶之刀械取出揮舞，渠等又未
    描述被告所持刀械之外觀，自當以渠等於本院審理時經就此
    細節詰問後之供述較為可採。
二、被告於本院審理時雖翻異前詞，否認事實欄二、（三）、（
    四）之犯行，另自始辯稱事實欄二、（一）之犯行非其所為
    ，辯以：伊不可能於白天去行搶，且伊並未見過壬○○、戊○○，事實欄二、（四）之犯罪時間，伊至萬華與友人甲○○吃飯云云。辯護人則爭執證人壬○○、乙○○、癸○○指
    認之可信性，且證人丙○○、與乙○○所述在場之人歧異而
    質疑渠等之證述。惟查：
（一）證人壬○○、癸○○於警詢時指認之可信性，業已肯定如
      前述，況證人壬○○、癸○○於本院審理時亦能指認被告
      眼部之特徵；又證人壬○○於警詢指認被告之時間距離渠
      遭強盜之時間僅相隔數日，而遭他人強盜之情事又非一般
      人日常生活之經常遭遇，衡情自當記憶異常深刻，且被告
      該件之犯罪手法與94年7 月6 日所為極為雷同；至證人癸○○於被告犯案前即因被告曾以身分證抵押欲購買商品而
      對於被告印象深刻，被告亦坦承確曾至該店內購物因錢不
      夠而持身分證欲抵押之情（見本院卷二第40頁），足見渠
      等之指述可信性極高，被告及辯護人任意指摘，洵不足採
      。
（二）又證人乙○○雖未於警詢製作筆錄，然於本院證述時證稱
      於被告遭查獲時有至警局指認被告，指認主要係依據被告
      之眼部特徵，並稱：「（在店內作案的歹徒與你在派出所
      指認、在庭的被告是否都是同一人？）作案的歹徒與我在
      派出所指認的人是同一個。」（見本院卷二第138 至144
      頁）；而由證人辛○○、壬○○之指述均提及被告有眼部
      之特徵，顯見證人乙○○之指認非無憑據；而該店店長即
      證人丙○○於案發當時是否在場，雖與證人乙○○所述不
      符，本院考量於此就丙○○之證言不予採取，然亦無從據
      此即否定證人乙○○之證言憑信性。至被告另提出證人甲○○以為本件不在場證明；然經本院傳訊證人甲○○所述
      之與被告吃飯之情節雖與被告所供大致相符，然究其時間
      ，證人甲○○則答稱：「（辯護人問：最近一次見面時間
      ？）94年6 月30日」、「（檢察官問：為何辯護人問你最
      近一次與被告見面，你說是6 月30日？）可能是那一天。
      」、「（檢察官問：你剛剛為何直接回答6 月30日？）我
      作證之前律師打電話問我是否那一天。」、「（檢察官問
      ：你自己能否確定？）我沒辦法確定... 。」（見本院第
      124 、126 至127 頁卷第），是證人甲○○所述亦僅止能
      證明被告與甲○○確曾於萬華一同吃飯，而此實無從為被
      告有利之認定。
（三）至辯護人又另執以證人等於本院審理時所述被告之身高、
      體型有所差異（被告實際體重90餘公斤、身高177 公分；
      證人壬○○稱被告約為170 至175 公分、在庭之被告較瘦
      ；證人癸○○稱被告約體重88公斤、身高約為170 公分）
      以為質疑云云，且個人對於身高、體重之評估均有差異，
      證人未能精確描述被告實際身高、體重自屬當然，況被告
      入監多月，在庭時之體重若干與案發當時是否相同，縱被
      告自己均未能確認，豈可恃此以為指摘？是該等所辯亦無
      足採。
參、論罪科刑：
一、按所謂兇器，其種類並無限制，凡客觀上足以對人之生命、
    身體、安全構成威脅，具有危險性之兇器均屬之，且祇須行
    竊時攜帶此種具有危險性之兇器為已足，並不以攜帶之初有
    行兇之意圖為必要，最高法院七十九年度台上字第五二五三
    號判例意旨參照，前揭判例雖係就攜帶兇器竊盜罪立論，惟
    就本案攜帶兇器強盜罪亦應為相同之解釋。查被告於事實欄
    二、（一）、（二）、（三）、（五）所持之刀械，均屬質
    地堅硬、刀刃鋒利之金屬製品，在客觀上顯足以危害他人生
    命、身體之安全，自屬兇器無疑；至被告於事實欄二、（四
    ）所持物件，被告否認該件犯行，該物件又未扣案，證人乙○○亦未見該物件有無刀刃部分，應為有利被告之認定而認
    其所持用者非屬兇器。
二、次按恐嚇取財與強盜罪，二者就其同具有不法得財之意思，
    及使人交付財物而言，固無異趣，但就被害人是否喪失意思
    自由，不能抗拒言之，前者被害人尚有意思自由，後者被害
    人之意思自由已被壓制，達於不能抗拒之程度，故恐嚇取財
    罪，其恐嚇行為雖不以將來之惡害通知為限，即以目前之危
    害相加，亦屬之。但必其強暴、脅迫手段，尚未使被害人達
    於不能抗拒之程度始可，如其強暴、脅迫行為，已使被害人
    喪失意思自由，達於不能抗拒之程度，即應構成強盜罪，而
    非恐嚇取財罪（87年度台上字第2278號參照）。至於是否「
    不能抗拒」又應以通常人之心理狀態為準。如行為人所實施
    之不法手段足以抑制通常人之抗拒，使之喪失自由意思，即
    與之意義相當。反之則否。而在通常人能以抗拒之狀態，但
    被害人因年齡、性別、性格、體能等因素，其抗拒能力較之
    通常人減弱，足認其抗拒顯有困難者，即應以被害人本人之
    心理狀態為判別標準；又所謂不能抗拒，祇須行為人所施之
    暴力已足使被害人本人主觀上受到壓制無法抗拒已足，至客
    觀上是否已達一般人皆不能抗拒之程度，則非所問。又按強
    盜罪之強暴、脅迫，祇須抑壓被害人之抗拒或使被害人身體
    上、精神上，處於不能抗拒之狀態為已足，其暴力縱未與被
    害人身體接觸，仍不能不謂有強暴、脅迫行為。強盜罪所施
    用之強暴、脅迫手段，祇須足以壓抑被害人之抗拒，使其喪
    失意思自由為已足，縱令被害人實際無抗拒行為，仍於強盜
    罪之成立，不生影響，最高法院三十一年度上字第一三一二
    號、六十五年度台上字第一二一二號、二十二年度上字第三
    一七號、三十年度上字第三○二三號、六十四年度台上字第
    一一六五號判例，以及八十年度台非字第三六○號裁判可資
    參照。
三、查被告所犯事實欄二、（一）係持水果刀立於證人癸○○側
    ，水果刀距離證人癸○○僅約10公分左右之距離，作勢欲刺
    擊癸○○，一般人實已難抗拒，更遑論被告以前述之體型，
    而癸○○為女子獨自一人看顧商店；而查被告所犯事實欄二
    、（二）、（五）則係以水果刀插放於腰際外露刀柄、事實
    欄二、（三）係以水果刀插放於腰際外露刀柄及部分刀刃、
    事實欄二、（四）係以於腰際插放足以令人認為係刀械之物
    件並將柄部外露，立於便利商店櫃臺前示意被害人等交付財
    物，則依通常人之心理狀態，當恐被告隨時取出插放於腰際
    之兇器，立即可以越過櫃臺持以傷害被害人等之生命、身體
    安全，更遑論事實欄二、（二）、（五）均係於夜間凌晨時
    分，商店內僅有被害人一人獨自看顧，事實欄二、（三）、
    （四）均係由被害人女子一人看顧，豈能期待被害人等有何
    積極之反抗行為？是揆諸上開判例意旨，被告事實欄二、（
    一）至（五）之行為，應為直接現在之惡害通知，屬對於人
    之精神施加暴力之脅迫行為，依一般社會通念判斷，足認被
    害人等在此一情況之下，顯已完全喪失其行動自主之能力，
    而陷於不能抗拒之境，至為灼然，則被告於被害人等身陷上
    開不能抗拒之情境下，強取他人財物，當構成強盜行為甚明
    。被告及辯護人辯稱僅構成恐嚇取財云云，即不足採。
四、核被告事實欄二、（一）至（三）及（五）所為，係犯行為
    時刑法第330 條第1 項之攜帶兇器強盜罪；事實欄二、（四
    ）所為，係犯刑法第328 條之普通強盜罪。被告所為上開犯
    行，時間緊接，所犯構成要件相同之罪，顯係基於概括之犯
    意而為之，為連續犯，應依法論以攜帶兇器強盜一罪（最高
    法院67年度第6 次暨第7 次刑事庭庭推總會議決議參照），
    並依修正前刑法第56條之規定加重其刑（新舊法比較適用詳
    如後述）。被告所犯事實欄二、（一）之犯行雖未經檢察官
    於起訴書內指述，惟上開犯行既與檢察官起訴部分有連續犯
    裁判上一罪關係，為起訴效力所及，本院應併予審理，附此
    敘明。查被告有事實欄所載之前科執行紀錄一節，有臺灣高
    等法院被告前案紀錄表、刑案資料查註紀錄表在卷可稽，被
    告於該等有期徒刑執行完畢後五年內再犯本件，為累犯，應
    依修正前刑法第47條規定遞予加重其刑（新舊法比較適用詳
    如後述）。爰審酌被告年輕力壯，不以己力賺取所需，卻以
    上開手段強盜被害人，危害社會治安嚴重，造成被害人內心
    陰霾頗深，惟念其均未造成被害人等受傷，當係囿於施用毒
    品之慣習所致犯罪，尚非惡極之徒，另參考其犯後坦承部分
    犯行之態度、所強盜財物金額、生活狀況、智識程度等一切
    情狀，量處如主文所示之刑。
五、被告及辯護人雖另辯稱：員警於94年7 月21日至被告住處提
    示翻拍照片時，被告即已坦承犯行，以符合自首之減刑要件
    云云。然按自首以對於未發覺之罪投案而受裁判為要件，如
    案已發覺，則被告縱有陳述自己犯罪之事實，亦祇可謂為自
    白，不能認為自首。而連續犯依刑法第五十六條規定既以一
    罪論，則連續犯罪之一部經發覺後，被告再行供出他部，仍
    為自白，而非自首（最高法院84年度台上字第5553號、88年
    度台上字第1287號裁判要旨參照）。次按所謂「發覺」，不
    以有偵查犯罪之機關或人員確知其人犯罪無誤為必要，僅須
    有確切之根據得為合理之可疑者，亦屬發覺。經查，被告為
    事實欄二、（一）之強盜犯行，證人癸○○業已於94年6 月
    30日報警、於94年7 月8 日警詢時明確指認被告係涉犯該案
    之人，被告於94年7 月8 日警詢時則矢口否認犯行，是以承
    辦該案之員警於證人癸○○94年7 月8 日之指述時，對於被
    告涉犯強盜案件之情即應已有確切之根據得為合理之可疑，
    是以縱被告日後於94年7 月21日主動向員警坦承他部犯行，
    亦僅係自白而非自首，應不得依自首之規定邀減其刑，該等
    辯詞難以採憑。
六、新舊法比較適用
（一）按修正後刑法第2 條第1 項之規定：「行為後法律有變更
      者，適用行為時之法律。但行為後之法律有利於行為人者
      ，適用最有利於行為人之法律」，係規範行為後法律變更
      所生新舊法比較適用之準據法，於新法施行後，應適用新
      法第2 條第1 項之規定，為「從舊從輕」之比較；比較時
      應就罪刑有關之共犯、未遂犯、想像競合犯、牽連犯、連
      續犯、結合犯，以及累犯加重、自首減輕暨其他法定加減
      原因（如身分加減）與加減例等一切情形，綜其全部罪刑
      之結果而為比較（最高法院95年第8次 刑庭會議決議參照
（二）查被告行為後，刑法部分條文業於95年7 月1 日修正施行
      ，與本件相關者包括：連續犯規定之刪除、累犯要件之修
      正，其情形如下：
    1.連續犯部分：刪除刑法第56條連續犯之規定，此刪除雖非
      犯罪構成要件之變更，但顯已影響行為人刑罰之法律效果
      ，自屬法律有變更。
    2.累犯部分：修正前刑法第47條規定：「受有期徒刑之執行
      完畢，或受無期徒刑或有期徒刑一部之執行而赦免後，5
      年以內再犯有期徒刑以上之罪者，為累犯，加重本刑至二
      分之一。」修正後刑法第47條第1 項規定：「受徒刑之執
      行完畢，或一部之執行而赦免後，5 年以內故意再犯有期
      徒刑以上之罪者，為累犯，加重本刑至二分之一。」，此
      係屬科刑規範之變更，當屬法律變更。
    3.查被告依修正前之連續犯規定論處，則刑期為七年以上二
      十年以下之有期徒刑，若依修正後刪除連續犯之規定而予
      以數罪併罰，則其最高刑期可處以三十年以下有期徒刑；
      而其於五年以內再故意犯本件有期徒刑以上之罪，不論依
      修正前刑法第47條或修正後之刑法第47條第1 項之規定，
      均構成累犯，是經綜合比較之結果，適用修正前之規定對
      於被告並無何不利，自應適用被告行為時之刑法第56條、
      第47條。
七、至被告為事實欄二、（二）、（五）之犯行時，所持其所有
    之非管制刀械一把（水果刀，刀刃約15公分長，刀柄約10公
    分長）以強盜，被告雖稱已丟棄，然尚無證據顯示業已滅失
    ，自仍應予以宣告沒收。至於被告為事實欄二、（一）、（
    三）、（四）之犯行，所持用之工具，被告既否認此部分犯
    行，又無證據顯示該等工具確係被告所有之物，自無從予以
    沒收。又扣案之黑色全罩式安全帽，雖係被告持以掩飾犯行
    所用，然與本件強盜犯行並無直接之工具性，扣案之菜刀一
    把、深藍色夾克二件、深藍色T 恤與本案尚無關連，爰均不
    予宣告沒收，而扣案之「峰」牌香菸五包係被害人所有遭被
    告強盜之物，當不得予以沒收。
據上論斷，應依刑事訴訟法第299 條第1 項前段，修正後刑法第
2 條第1 項前段、行為時刑法第330 條第1 項、修正前刑法第56
條、第47條、第38條第1項第2款，判決如主文。
本案經檢察官張啟聰到庭執行職務。
中    華    民    國    95    年    8     月    17    日
                  刑事第十二庭審判長法  官  游  紅  桃
                                    法  官  黃  永  定
                                    法  官  陳  雪  玉
以上正本證明與原本無異。
如不服本判決，應於判決送達後10日內向本院提出上訴狀（應附
繕本），上訴於臺灣高等法院。
                                    書記官  戴  育  萍
中    華    民    國    95    年    8     月    18    日
附錄本案論罪科刑法條：
中華民國刑法第330條
（加重強盜罪）
犯強盜罪而有第321 條第1 項各款情形之一者，處7 年以上有期
徒刑。
前項之未遂犯罰之。


司法院資訊處製作；財團法人民間司法改革基金會備份。
